臺灣臺東地方法院民事裁定　　　　　　 100年度監宣字第13號
聲　請　人　粘國明
代　理　人　邱聰安律師
相　對　人　粘聰明
關　係　人　粘瑞成
上列聲請人聲請監護宣告事件，本院裁定如下：
    主  文
宣告粘聰明（男，民國○○○年○月○○○日生，身分證統一編
號：Ｚ000000000號）為受輔助宣告之人。
選定粘國明（男，民國○○年○月○日生，身分證統一編號：Ｚ
000000000號）、粘瑞成（男，民國四十二年五月一日
生，身分證統一編號：Ｚ000000000號）為受輔助宣告
之人粘聰明之共同輔助人。
聲請程序費用新臺幣壹仟元由受輔助宣告之人粘聰明負擔。
    理  由
一、聲請意旨略以：相對人為聲請人之胞弟，原任警察，因患有
    嚴重妄想分裂症，導致其對外界事務之判斷能力極為薄弱而
    於民國99年12月辦理退休。且因於94年間曾遭人詐騙新臺幣
    150萬元，為保護其利益 ，並避免其存款、退休金及房地產
    再度遭人詐騙或胡亂變賣，爰依民法第14條、第1110條及第
    1111條規定，提出診斷證明書、身心障礙手冊、親屬系統表
    、同意書及兩造戶籍謄本等資料，聲請宣告相對人粘聰明為
    受監護宣告之人，並選定聲請人粘國明為監護人等語。
二、按法院對於監護之聲請，認為未達民法第14條第 1項之程度
    者，得依民法第15條之1第1項規定，為輔助之宣告，民法第
    14條第 3項定有明文；法院對於監護之聲請，認為未達民法
    第14條第 1項之程度，而有輔助宣告之原因者，得依聲請或
    依職權以裁定變更為輔助宣告，亦為民事訴訟法第624條之3
    第1項所明定 。次按對於因精神障礙或其他心智缺陷，致其
    為意思表示或受意思表示，或辨識其意思表示效果之能力，
    顯有不足者，法院得因本人、配偶、四親等內之親屬、最近
    一年有同居事實之其他親屬、檢察官、主管機關或社會福利
    機構之聲請，為輔助之宣告。受輔助宣告之人，應置輔助人
    ，民法第15條之1第1項、第1113條之1第1項復已揭示。經查
    ：
  (一)聲請人主張其為相對人之胞兄，及相對人患有妄想型精神分
    裂症等情，業據其提出戶籍謄本、衛生署臺東醫院診斷證明
    書及中華民國身心障礙手冊等件為證，堪信屬實。
  (二)又本院於100年4月28日在本院之家事調解室，就相對人之姓
    名、與聲請人之關係、住家地址、家中電話號碼、現在時間
    及就本件聲請表示意見等事項訊問相對人，相對人悉能清楚
    回答，另對於鑑定人楊國明醫師之訊問，除不知曉俗語之涵
    意外，就其餘問題多能一一回答，且能正確解答簡單減法，
    有本院100年4月28日調查筆錄 1份在卷可稽。又本件經鑑定
    人鑑定結果，認為：相對人從小並無發展遲緩問題，中小學
    時成績均保持中上程度，且個性內向顯少與同學發生衝突。
    惟17歲時，因考試壓力大，開始出現情緒不穩、失眠、幻聽
    干擾等，於治療後精神症狀尚稱穩定，除考取警專外，受訓
    完畢並工作至退休。於88年後轉至衛生署臺東醫院精神科門
    診治療迄今，其臨床診斷為精神分裂症，然其意識清楚，可
    依指示反應，並表達自己的想法，惟認知功能呈現部分退化
    狀態，雖可完成簡易算術，判斷力於詳細解釋時部分可正確
    ，但易受外人影響，而按照他人意見行事，且注意力較為分
    散，亦不知悉「半斤八兩」之意思，故其抽象性思考較差。
    而心理評估方面，MMSE（微細精神狀態檢查）呈現部分緩解
    之精神症狀，仍有部分精神症狀干擾；雖其拒絕接受TONY-
    II（托尼非語文智力測驗）心理測驗，然自其工作項目乃簡
    易文書處理研判，其認知功能應有部分退化，推測結果應為
    輕度智能障礙。綜合鑑定結果，診斷相對人罹有精神分裂症
    、輕度智能障礙，目前仍有部分自主能力，但判斷能力較差
    ，易受外人影響，而按他人意見行事，需人在旁協助，應屬
    於司法精神醫學之心神耗弱狀態，建議同意其輔助宣告等情
    ，亦有楊國明身心科診所100年4月29日東診精字第10000042
    91號函所附之精神鑑定報告書乙份在卷可憑（參見本院卷第
    45至46頁）。
  (三)綜上，本院堪認相對人確因精神障礙或其他心智缺陷，致其
    為意思表示或受意思表示，或辨識其意思表示效果之能力顯
    有不足，但並非完全不能為意思表示或受意思表示或辨識其
    意思表示之效果，尚未達應受監護宣告之程度，聲請人聲請
    監護宣告，核有未合。惟相對人粘聰明為意思表示或受意思
    表示，或辨識其意思表示效果之能力既顯有不足，爰依職權
    以裁定宣告相對人粘聰明為受輔助宣告之人。
三、再按受輔助宣告之人，應置輔助人；法院為輔助之宣告時，
    應依職權就配偶、四親等內之親屬、最近一年有同居事實之
    其他親屬、主管機關、社會福利機構或其他適當之人選定一
    人或數人為輔助人；法院為前項選定及指定前，得命主管機
    關或社會福利機構進行訪視，提出調查報告及建議；聲請人
    或利害關係人亦得提出相關資料或證據，供法院斟酌；法院
    選定輔助人時，應依受輔助宣告之人之最佳利益，優先考量
    受輔助宣告之人之意見，審酌一切情狀，並注意下列事項：
    (一)受輔助宣告之人之身心狀態與生活及財產狀況；(二)受輔助
    宣告之人與其配偶、子女或其他共同生活之人間之情感狀況
    ；(三)輔助人之職業、經歷、意見及其與受輔助宣告之人之利
    害關係；(四)法人為輔助人時，其事業之種類與內容，法人及
    其代表人與受輔助宣告之人之利害關係 ；民法第1113條之1
    第1項及同條第2項準用第1111條、第1111條之 1分別定有明
    文。經查，聲請人係受輔助宣告人之胞兄，並聲請選任其為
    監護人，業據聲請人陳明在卷，並提出戶籍謄本及親屬系統
    表等件為證。又關係人粘瑞成亦為受輔助宣告人之胞兄，復
    到庭表明其監護意願，此有本院100年 4月26日、同年5月10
    日調查筆錄各 1份附卷可稽。而本件經本院函請臺東縣政府
    社會處進行訪視，據覆略以：受輔助宣告人罹患精神分裂症
    已有10餘年病歷史，須服用藥物方能控制病情，聲請人為免
    其存款、退休金及房地產遭人詐騙或胡亂變賣，遂提出本件
    聲請。受輔助宣告人原任警察，服務年滿25年，因長期患有
    精神分裂症，於99年12月辦理退休，並有優惠存款，目前雖
    無業，平均每月可領新臺幣 3萬元，生活無虞。其父、母及
    長兄俱已過世，二哥居住高雄市鳳山地區，本件聲請人即三
    哥於臺東市經營家電行，距受輔助宣告人住家近，往來密切
    ，關係人粘瑞成即四哥居住於臺北地區，關係人粘美霜即胞
    姐同居住於臺東市○○街，時常協助受輔助宣告人打掃住家
    ，並會邀請共進晚餐。經評估，聲請人係為保護受輔助宣告
    人之權益，方才提出本件聲請，而受輔助宣告人病情經由藥
    物控制後，人際互動、生活自理等能力尚屬穩定，建請本院
    參照醫療專業人員評估，依受輔助宣告人之最佳利益酌定之
    等語，有臺東縣政府100年3月23日府社福字第1000027353號
    函所附之訪視建議報告乙份在卷可稽（參見本院卷第18至20
    頁）。本院審酌聲請人及關係人均為相對人之胞兄，關係密
    切，平日共同照顧、處理相對人之生活事務，應有輔助相對
    人之能力，復審酌渠等悉有意願擔任輔助人，且尚無不適任
    之情形等一切情形，是由聲請人粘國明及關係人粘瑞成擔任
    相對人之共同輔助人，應能符合相對人之最佳利益，爰選定
    聲請人粘國明、關係人粘瑞成為受輔助宣告之人粘聰明之輔
    助人。又為受輔助宣告之人選定輔助人，核其性質係屬非訟
    事件，係屬法院之職權，尚不受當事人聲明之拘束，是本院
    所選定受輔助宣告之人粘聰明之輔助人雖與聲請人粘國明之
    聲明有所不同，亦不生駁回其請求之問題。
四、末者，關於聲請人另聲請指定粘美霜為會同開具財產清冊之
    人乙節。經查：按民事訴訟法第604條第1項雖規定，監護宣
    告之裁定，應同時選定監護人及指定會同開具財產清冊之人
    ，並附理由。上開規定，於輔助宣告聲請事件準用之，民事
    訴訟法第624條之1第3項固定有明文。然由民法第15條之2規
    定可知，受輔助宣告之人並不因輔助宣告而喪失行為能力，
    惟為保護其權益，於為重要之法律行為時，應經輔助人同意
    ，是依法並未完全剝奪受輔助宣告人之財產處分權。再參酌
    同法第1113條之1規定，並無準用同法第1099條、第1099 條
    之1、第1101條，及第1103條第1項規定，亦即受輔助宣告人
    之財產，不由輔助人管理，輔助人既未管理受輔助宣告人之
    財產，即無不當使用、代為或同意處分受輔助宣告人財產之
    危險，自無應依規定會同法院指定之人開具財產清冊並陳報
    法院之義務。從而，聲請人另聲請指定會同開具財產清冊之
    人，尚無必要，本件毋庸指定會同開具財產清冊之人，附此
    敘明。
五、依民事訴訟法第624條之1、第608條第1項，裁定如主文所示
    。
中    華    民    國   100    年    5    月    31    日
                  家事法庭法    官   蔡慧雯
以上正本係照原本作成。
如不服本裁定關於選定輔助人之部分，應於送達後10日內向本院
提出抗告狀，並繳納抗告費新臺幣1,000元；其餘關於宣告輔助
之部分，不得抗告。
中    華    民    國   100    年    5     月    31    日
                          書記官     高竹瑩